臺灣屏東地方法院民事判決
111年度潮簡字第455號
原      告  張嘉淵  
訴訟代理人  陳世明律師
            梁家豪律師
被      告  方賢德  
訴訟代理人  方祈能  
上列當事人間請求確認界址事件，本院於111年7月13日言詞辯論
終結，判決如下：
　　主  文
確認原告所有坐落屏東縣○○鎮○○段000地號土地與被告所有坐落
同段739地號土地間之界址，為如内政部國土測繪中心111年6月6
日鑑定圖㈠所示編號C-H點之連接線；原告所有坐落同段741地號
土地與被告所有坐落同段738地號土地間之界址，為如内政部國
土測繪中心111年6月6日鑑定圖㈠所編號H-D點之連接線。
訴訟費用由被告負擔50%，餘由原告負擔。
　　事實及理由
一、原告方面：
㈠、原告主張坐落屏東縣○○鎮○○段000地號土地（舊地號：恆春段
    335-2地號）、同段741地號（舊地號：恆春段118-2地號）
    土地均為原告所有（下稱系爭740地號、741地號），乃由原
    告之父張乾庚於63年9月3日購買取得所有權後，輾轉移轉登
    記為原告所有；同段738地號（舊地號：恆春段117地號）、
    739地號土地（舊地號：恆春段335-1地號）（下稱系爭738
    地號、739地號）則為被告所有。比對重測前、後之地籍圖
    系爭740地號、741地號土地與系爭739地號、738地號土地間
    之界址，乃明顯向東南偏移，而造成如此測量結果乃因重測
    時，地政機關係依地上建物之坐落位置測量所致，然原告所
    有系爭740、741地號土地上之建物其門牌號碼為屏東縣○○鎮
    ○○路000號，被告所有系爭738、739地號土地上之建物其門
    牌號碼為屏東縣○○鎮○○路00000號，於83年間即曾因中正路1
    07-1號建物越界建築而由系爭740地號、741地號土地當時所
    有權人張乾庚向屏東縣恆春鎮公所提出調解申請，並經屏東
    縣恆春地政事務所繪製複丈成果圖，依屏東縣恆春地政事務
    所83年8月30日繪製之複丈成果圖所示，被告所有中正路107
    -1號建物乃有無權占用740地號土地（舊地號：恆春段335-2
    地號）2平方公尺、同段741地號（舊地號：恆春段118-2地
    號）5平方公尺情事，是以依重測後之地籍圖所示二造土地
    間之界址，有偏移之情，自有提起本件確認經界訴訟之必要
    。
㈡、對被告抗辯之陳述：
　　重測後之地籍圖界址係依據被告之指界而繪測，僅被告個人
    之意見，與系爭土地真正界址是否相符，尚未可知。再者，
    依被告所提出之「土地使用同意書」記載可知：被告於舊地
    號恆春段117號（新地號：系爭738地號）、舊地號恆春段33
    5-1號（新地號：系爭739地號）土地上興建目前現有建物時
    ，確實有逾越舊地號恆春段118-2號（新地號：系爭741地號
    ）、舊地號恆春段335-2號（新地號：系爭740地號）土地情
    事，屏東縣恆春地政事務所83年8月30日之複丈成果圖亦顯
    示有越界之情事，然若根據目前新地籍圖所顯示之土地界址
    ，内政部國土測繪中心111年6月6日鑑定圖㈠（下稱附圖）卻
    顯示被告所建現有建物（門牌號碼：中正路107-1號，建物
    内牆邊界為：E-A-F-L-B-G連線）並無越界建築情事，顯然
    新地籍圖所顯示之土地界址並非真正界址。又張乾庚生前於
    舊地號恆春段118-2號（新地號：系爭741地號）、舊地號恆
    春段335-2號（新地號：系爭740地號）土地上，在63年間興
    建現有門牌號碼中正路107號建物時，其使用執照上之位置
    圖亦顯示在上開土地之東北側仍留有形狀不方正之空地（為
    使所建建物方正，面對中正路，故留下該空地），然若根據
    目前新地籍圖所顯示之土地界址，系爭741地號、740地號土
    地上之東北側已無形狀不方正之空地存在，顯然新地籍圖所
    顯示之土地界址並非真正界址，乃有謬誤。　　
㈢、並聲明：
　　確認原告所有坐落屏東縣○○鎮○○段000地號土地與被告所有
    坐落同段739地號土地間之界址，為如内政部國土測繪中心1
    11年6月6日鑑定圖㈠所示編號J-K點之連接線；原告所有坐落
    同段741地號土地與被告所有坐落同段738地號土地間之界址
    ，為如内政部國土測繪中心111年6月6日鑑定圖㈠所編號K-L-
    O-M-N點之連接線。
二、被告則以：
    原告的房子先蓋後，我們後來才蓋，當時因為原告認為我們
    的房子有占用到他們的土地，有寫了一份土地使用同意書。
    二造間之界址，應依重測後之地籍圖為據，當時重測時，係
    由測量人員所為之測量，被告無法影響其認定，舊地籍線因
    為公告期滿均無法異議，已失其效力。再者，原告所提出之
    示意圖為手繪，無法做為認定之依據等語。並聲明：原告之
    訴駁回。
三、本院之判斷：
㈠、按「確認法律關係之訴，非原告有即受確認判決之法律上利
    益者，不得提起之；確認證書真偽或為法律關係基礎事實存
    否之訴，亦同，民事訴訟法第247條第1項定有明文。所謂即
    受確認判決之法律上利益，係指法律關係之存在與否不明確
    ，原告主觀上認其在法律上之地位有不妥之狀態存在，且此
    種不妥狀態，能以確認判決將之除去者而言」，最高法院52
    年台上字第1237號判例要旨參照。原告主張如附圖所示
　　J-K-L-0-M-N各點連接線為系爭740、741地號與系爭739、73
    8地號土地界址，既為被告所否認，致兩造經界不明，則原
    告提起本件訴訟請求確認界址，即有確認利益。
㈡、次按「所謂因定不動產界線之訴訟，係指不動產之經界不明
    ，或就經界有爭執，而求定其界線所在之訴訟而言（最高法
    院30年抗字第177號判例參照），性質上屬於形成之訴。原
    告提起此訴訟時，祇須聲明請求定其界線之所在即可，無須
    主張特定之界線。縱原告有主張一定之界線而不能證明，法
    院仍不能以此駁回其訴。亦即法院可不受兩造當事人主張之
    拘束，得本於調查之結果，定雙方不動產之經界。」（最高
    法院90年度臺上字第868號裁判要旨可參）。準此，不動產
    經界訴訟乃形式之形成訴訟，復因涉及地籍重測之國家土地
    行政及稅收利益，而具公益性質，法院確定經界時，自無須
    受當事人聲明界址之拘束，而應斟酌全案具體情形，本乎公
    平原則而依職權定其經界。又相鄰土地間具體界址何在，如
    有圖地相符之地籍圖，固得以之作為標準，然若地籍圖不精
    確，兩造對於界址復各有不同主張時，即不得以當事人之指
    界位置為唯一之認定標準，而應由法院秉持公平原則，依各
    土地之地圖（實測圖、分割圖、分筆圖）、經界標識之狀況
    （經界石、經界木、木樁、基石、埋炭等）、經界附近占有
    之沿革、系爭土地之利用狀況、登記謄本面積與各土地實測
    面積之差異等客觀基準以確定界址，且因鑑測結果，致兩造
    面積有所增減，並與土地登記簿所載者有間，此或係登載面
    積時發生錯誤，或係測量技術精密不同、所採比例尺不一致
    、天然地形變動等因素所致，可能原因非一，是確認界址，
    亦不專以面積是否增減為其認定標準，故登記面積並非絕對
    必然無誤，而不可調整。又按重新實施地籍測量時，土地所
    有權人應於地政機關通知之限期內，自行設立界標，並到場
    指界。逾期不設立界標或到場指界者，得依左列順序逕行施
    測：一、鄰地界址。二、現使用人之指界。三、參照舊地籍
    圖。四、地方習慣。土地法第46條之2第1項規定定有明文，
    足見確定界址，於雙方當事人在地政人員實施重測前之地籍
    調查時曾到場指界明確，且雙方指界一致並無疏誤時，其界
    址之認定，固應尊重當事人之意思，以雙方當事人一致之指
    界為準，惟倘雙方當事人並無一致之指界，則依前開條文之
    規定，有關界址之認定，自應參照舊地籍圖及鄰地界址、地
    方習慣等客觀基準予以定之（臺灣高等法院90年度上易字第
    29號判決意旨參照）。又地籍調查時，土地所有權人依土地
    法第46條之2於現有地界線設立界標並到場指界者，不論其
    現有地界線與地籍線是否相符，以其界標並指界之現有地界
    線辦理調查並施測。但相互毗鄰土地涉及不同使用分區或使
    用地時，仍應依有關管制規定辦理。內政部頒訂之土地法第
    46條之1至第46條之3執行要點第8點亦有明文。
㈢、原告主張系爭740、741地號（重測前為恆春段335-2、118-2
    ）土地為其所有，與被告所有之系爭739、738地號（重測前
    為117、335-1）相鄰等情，業據其提出土地登記第一類謄本
    、手抄本、地籍圖、照片為證（見本院卷第4至20頁），且
    為被告所不爭執，堪信為真實。
㈣、本院於111年5月3日會同國土測繪中心至系爭740、741、739
    、738地號現場勘驗，並囑託國土測繪中心對於系爭740、74
    1與739、738地號經界測量而為鑑定，嗣經國土測繪中心於1
    11年6月9日以測籍字第1111555341號函附鑑定書、圖（即附
    圖）回覆，經本院審酌後，認系爭740與739地號之經界線應
    為如附圖所示CH點之連接線，系爭741與738地號之經界線為
    如附圖所示HD點之連接線，理由分述如下：
⑴、依國土測繪中心上開鑑定書內容載明：依據法官囑託事項：
    「1.請鑑測恆春鎮城南段740、741地號（門牌107號）與同
    段738、739地號（門牌107-1號）土地間重測前地籍圖經界
    線位置及重測後地籍圖經界線位置，並計算面積。2.雙方地
    上建物如有逾越情形：(1)以原告指界牆壁内（A、B連接線
    及其延長線）計算逾越使用面積。（2)以被告指界重測後地
    籍圖經界線（C、D連接線）計算逾越使用面積。」等項進行
    施測、各標示位置及繪製面積分析表，而國土測繪中心使用
    精密電子測距經緯儀，在系爭土地附近檢測103年度屏東縣
    恆春鎮地籍圖重測時測設之圖根點，經檢測無誤後，以各圖
    根點為基點，用上列儀器分別施測系爭土地及附近界址點，
    並計算其坐標值輸入電腦，以自動繪圖儀展繪於鑑測原圖上
    （同重測後地籍圖比例尺1/500及重測前地籍圖比例尺1/600
    )，然後依據屏東縣恆春地政事務所保管之重測前後地籍圖
    、重測前圖解地籍圖數值化成果、地籍調查表等資料，展繪
    本案有關土地地籍圖經界線與前項成果核對檢核後測定於鑑
    測原圖上，作成1 /500比例尺之鑑定圖，此有勘驗筆錄、現
    場照片、國土測繪中心上開函附鑑定書等件在卷可參（見本
    院卷第60頁至第64頁、第80頁至83頁），顯見國土測繪中心
    在提供上開鑑定意見前，已將各種情形加以考量；衡諸國土
    測繪中心乃我國最高地政測量機關，其所使用測量儀器精密
    ，並博採地籍資料，其鑑定結論應屬允當。
⑵、原告雖主張於81年時因被告房屋有占用原告之土地，故被告
    當時與原告之前手有訂立土地使用同意書等語，被告固不否
    認有訂立同意書，然該同意書係原告的前手逕行認定被告有
    使用其土地方簽立云云，經查，原告否認該同意書上原告前
    手「張乾庚」簽名及印文之真正，則該同意書，是否為原告
    前手與被告間所訂立已有疑義，況縱使有簽立該同意書，僅
    表示當時認為有越界建築之情，惟難以得知重測時有何違反
    上開土地法第46條之2第1項各款之規定，而為施測之情，亦
    無法得知二造界址應依何為據。原告另提出83年經由屏東縣
    恆春地政事務所測量之複丈成果圖，表示確有越界之情，相
    同的亦無法證明重測之時，有何違反上開規定之情事。
⑶、又依據內政部國土測繪中心測量結果，原告指界之位置亦與
    舊地籍圖之界址，完全不同，且依舊地籍圖之界址，將造成
    被告系爭739地號之面積減少，原告系爭741地號面積減少，
    無論依照原告指界、重測前地籍圖經界線計算，雙方土地面
    積均各有增減，而因臺灣地區現有重測前之舊地籍圖，多係
    日據時期所遺留之地籍附圖，由於當初謄繪技術之差異、測
    量技術之不精及摺痕斷裂等原因，產生諸多圖地不合之現象
    。為解決此問題，土地法於64年7月24日修正增訂有關地籍
    圖重測之規定，依土地法第46條之1、第46條之2及第47條授
    權中央地政機關所訂之地籍測量實施規則之立法意旨，係在
    以較新科學方法，更新測量技術和儀器，普收測量整理實效
    ，使地籍登記趨於正確。本件兩造各自所有土地於103年間
    既經重測，則顯見原有地籍資料已有重新測量之必要，既云
    重測，測量後各土地間之面積有所更動，亦係以精密儀器定
    出正確界線之必然結果，但地籍重測與重劃並不相同，重測
    後之土地面積縱使與土地登記面積有差距，亦在公平合理之
    範圍內，依上述說明，本案應以較新及精密測量所得之結果
    為準，否則即與政府機關實施地籍重測，糾正舊地籍不正確
    之目的有違。是以，依重測後地籍圖經界線為準，再參考鄰
    接各土地之地圖、經界標識、占有沿革等客觀情事，並依前
    揭國土測繪中心鑑測結果可知，應依如附圖所示C、H、D連
    接實線，亦即重測後地籍圖經界線為基礎，對兩造最為公平
    ，爰確定兩造土地之界址如主文第1項所示。
四、本件判決之基礎已臻明確，兩造其餘攻擊防禦方法及證據，
    於判決結果不生影響，無一一審究之必要，附此敘明。
五、末按因共有物分割、經界或其他性質上類似之事件涉訟者，
    由敗訴當事人負擔訴訟費用顯失公平者，法院得酌量情形，
    命勝訴之當事人負擔其一部，又因勝訴人之行為，非為伸張
    或防衛權利所必要，或敗訴人之行為，按當時之訴訟程度，
    為伸張或防衛權利所必要者，其所生之費用，法院得酌量情
    形，命勝訴之當事人負擔其全部或一部，民事訴訟法第80條
    之1、第81條分別定有明文。本件係因鑑定界址糾紛涉訟，
    核其性質，兩造本可互換地位，則原告提起本訴雖依法有據
    ，然被告之應訴係法律規定所使然，其抗辯自為伸張或防衛
    權利所必要，且就兩造界址予以釐清，自於兩造均屬有利。
    是以，本院認應由兩造共同負擔訴訟費用較為允洽，爰依民
    事訴訟法第80條之1規定，判決如主文第2項所示
六、訴訟費用負擔之依據：民事訴訟法第80條之1。
中　　華　　民　　國　111　　年　　7　　月　　27　　日
                   潮州簡易庭     法　官　吳思怡
以上正本係照原本作成。
如不服本判決，應於送達後20日內，向本院提出上訴狀並表明上
訴理由，如於本判決宣示後送達前提起上訴者，應於判決送達後
20日內補提上訴理由書（須附繕本）。如委任律師提起上訴者
，應一併繳納上訴審裁判費。
中　　華　　民　　國　111　　年　　7　　月　　27　　日

                                  書記官　蔡進吉